臺灣高等法院花蓮分院民事判決　　　　　95年度家上字第29號
上　訴　人　乙○○
被　上訴人　甲○○○
　　　　　　　　　　　號
上列當事人間請求離婚事件，上訴人對於中華民國95年10月17日
臺灣臺東地方法院95年度婚字第 109號第一審判決，提起上訴，
本院於95年12月26日言詞辯論終結，判決如下：
    主  文
上訴駁回。
第二審訴訟費用由上訴人負擔。
    事實及理由
一、上訴人在原審起訴主張：兩造於民國（下同）63年 7月11日
    結婚，育有 3名子女（均已成年）。夫妻感情原本融洽，詎
    婚後數年，被上訴人常藉故與上訴人爭執，更當面侮辱上訴
    人之親戚，平日相處若非惡言相向，便是以小事質問上訴人
    。其下列行為已致上訴人不堪與之共同生活：(1)自66年間，
    上訴人之母親尚與上訴人同住時，上訴人之母親只要對被上
    訴人稍加告誡，被上訴人即打包回娘家，前後陸續有7、8次
    之多，被上訴人之任性可見一斑。另被上訴人常跟監上訴人
    ，並一再打電話至上訴人工作處所，致上訴人就業處處碰壁
    。且被上訴人經常在深夜與上訴人爭吵，讓上訴人不得安寧
    、無法入睡，所受精神壓力甚大。又上訴人每次回家，被上
    訴人即向上訴人大聲斥責，並曾更換家中門鎖，實已致上訴
    人不堪同居之虐待。(2)被上訴人父親曾數度至上訴人住處，
    不分青紅皂白毆打上訴人，甚至曾與被上訴人及訴外人黃生
    發聯手毆打上訴人，已對上訴人構成虐待，致上訴人已難與
    被上訴人共同生活。(3)被上訴人於婚姻關係中，本係擔任家
    管角色，然數年間未曾煮飯、洗衣，平時若與上訴人爭吵，
    即提著行李回家，並囑子女不得透露其行蹤，絲毫未尊重上
    訴人。另於94年 5月間，於上訴人家族聚會中，被上訴人在
    家族長輩面前，侮辱親戚是「狗」，致上訴人無法面對家族
    長輩。更有甚者，上訴人於95年 5月25日眼部手術後，欲返
    家休養，然被上訴人竟更換家中大門鎖頭，不讓上訴人返家
    ，復於數天後，值上訴人與二姊夫吃飯時，被上訴人又闖入
    上訴人二姊夫家中大吵大鬧，幾經勸阻無效。(4)綜觀上陳，
    足認被上訴人及其直系尊親屬之行為已對上訴人構成不堪同
    居之虐待；且兩造間已然欠缺夫妻間應有之互信、互諒、互
    愛共同生活之誠摯基礎，婚姻之瑕疵已達重大而不可回復之
    境。爰依民法第1052條第1項第3款、第4款及同條第2項之規
    定，請求擇一判准被上訴人與上訴人離婚等語。並在原審聲
    明：准被告與原告離婚；及在本院聲明：原判決廢棄，准被
    上訴人與上訴人離婚。
二、被上訴人則以：上訴人所言均不實在，實則上訴人有外遇，
    且曾因毆打被上訴人，經被上訴人向法院聲請核發民事通常
    保護令獲准，上訴人並曾因持刀恐嚇被上訴人而遭法院判處
    拘役50日確定。另被上訴人換掉家中門鎖，乃因上訴人將門
    鎖破壞之故等語資為抗辯。並在原審聲明：原告之訴駁回；
    及在本院聲明：上訴駁回。
三、兩造於63年7月11日結婚，現婚姻關係存續中，並育有3名子
    女之事實，有兩造之戶籍謄本及結婚證書、結婚登記申請書
    影本各乙份附卷可參，應認屬實。
四、按夫妻之一方受他方不堪同居之虐待者，他方得向法院請求
    離婚，民法第1052條第1項第3款固定有明文。惟請求離婚之
    一方對於此項虐待事實，除依法律規定無庸舉證外，應負舉
    證之責任；又所謂不堪同居之虐待，係指予以身體上或精神
    上不可忍受之痛苦，致不堪繼續同居者而言，如非客觀上已
    達於此程度，不容夫妻之一方，以主觀之見解任意請求與他
    方離婚（最高法院37年上字第6882號判例、臺灣高等法院86
    年度家上字第 112號判決意旨參照）。本件上訴人主張其遭
    受虐待一節，為被上訴人所否認，是上訴人對於受有何種虐
    待以致不堪與被上訴人同居之事實，自負有舉證責任。經查
    ：
（一）上訴人主張被上訴人屢次與其爭吵，造成其精神上之虐待
      一情，雖證人高尚德到庭證稱：「兩造經常吵鬧，尤其是
      被上訴人經常會找上訴人的麻煩，例如上訴人如果跟其他
      女生交談，被上訴人就會吃醋，並會吵鬧」、「（問：有
      無見過兩造動手打架？）沒有見過。但有一次上訴人來我
      家，跟我說被上訴人不讓他進家門」等語（見原審卷95年
      8 月24日言詞辯論筆錄）。惟依證人上開證詞，僅能證明
      兩造時有爭執，然就爭吵之程度為何？是否已達虐待上訴
      人之程度？仍屬無法證明。是尚不容上訴人以其主觀之意
      見，任意請求判決與被上訴人離婚。
（二）另證人即兩造之女吳曉萍則到庭證稱：「兩造經常爭吵，
      因為爸爸經常會喝酒，喝酒後會有一些爭執，後來我媽媽
      有抓到我爸爸在外面有第三者，而且從小我爸爸就會喝酒
      ，喝酒後就會有暴力行為，會打我媽媽，我媽媽說她為了
      小孩她會忍耐，我也不希望他們離婚」、「（問：是否知
      道被上訴人曾聲請過保護令？）知道；確有其事」、「（
      問：是否知道上訴人曾判刑，有拿刀恐嚇被上訴人？）知
      道，我不在場，但有證人也有證據」、「（問：對上訴人
      起訴狀所述之事實有何意見？）我媽媽並沒有趕我爸爸出
      門，家中的門是開的，且爸爸也有家裡的鑰匙，換鎖是因
      為當初鎖被爸爸用快乾毀壞，媽媽才會換鎖的」等語明確
      （見原審卷95年 8月24日言詞辯論筆錄）。酌之此證人為
      兩造之女，應無故為偏袒一方之理，其長期與兩造共同生
      活，對雙方平日相處狀況知之甚詳，所言堪值採信。而上
      訴人亦自承：「是因為被告不開門，我才用快乾將門鎖破
      壞」等語（見原審卷95年 8月24日言詞辯論筆錄）。足見
      係被上訴人常遭上訴人毆打，且無上訴人所稱之故意更換
      門鎖，不讓上訴人返家情形。
（三）再被上訴人抗辯曾遭上訴人毆打、持刀恐嚇，上訴人並遭
      法院核發民事保護令及判處拘役確定等情；除據其提出行
      政院衛生署臺東醫院診斷書影本、馬偕紀念醫院臺東分院
      診斷證明書影本，及臺灣臺東地方法院94年度家護字第43
      號民事通常保護令影本、同院94年度易字第 168號刑事判
      決影本等件外，復經證人吳曉萍證述如上，且為上訴人所
      不爭執，堪信為真。是依前揭證據顯示，於本件兩造之婚
      姻生活中，僅見上訴人對被上訴人暴力相向之虐待行為，
      並未見被上訴人有何虐待上訴人之情，是上訴人主張其受
      被上訴人不堪同居之虐待乙情，自乏憑據。
（四）次按夫妻之一方受他方直系尊親屬之虐待，致不堪為共同
      生活，得向法院請求離婚，民法第1052條第1項第4款雖亦
      定有明文。惟查上訴人雖主張被上訴人之父親或單獨、或
      與被上訴人及訴外人黃生發聯手毆打上訴人，然並未提出
      任何證據以實其說。而證人吳曉萍則到庭證稱：「（問：
      有無見過外祖父打父親之事？）我未見過，是看到上訴人
      的訴狀時才知道的」等語（見同上筆錄）。苟上訴人果真
      多次受被上訴人之父親毆打，其子女豈會不知？上訴人僅
      空言遭被上訴人之父等人毆打，卻未能提出任何證據，是
      其上開主張，亦無從採信。
五、末按有民法第1052條第 1項以外之重大事由，難以維持婚姻
    者，夫妻之一方得請求離婚，但其事由應由夫妻之一方負責
    者，僅他方得請求離婚，民法第1052條第 2項定有明文。次
    按民法第1052條第 2項所稱「有前項以外之重大事由，難以
    維持婚姻者」，係抽象、概括之離婚事由，此乃緣於74年修
    正民法親屬編時，為因應實際需要，參酌各國立法例，導入
    破綻主義思想所增設。但其事由應由夫妻一方負責者，僅他
    方得請求離婚，是其所採者為消極破綻主義精神，非積極破
    綻主義。關於「難以維持婚姻之重大事由」，係以婚姻是否
    已生破綻而無回復之希望為其判斷之標準，而婚姻是否已生
    破綻無回復之希望，則應依客觀之標準，即難以維持婚姻之
    事實，是否已達於倘處於同一境況，任何人均將喪失維持婚
    姻意欲之程度而定。至於同條項但書所規定「難以維持婚姻
    之重大事由應由夫妻之一方負責者，僅他方得請求離婚」，
    乃因如肯定有責配偶之離婚請求，無異承認恣意離婚，破壞
    婚姻秩序，且有背於道義，尤其違反自己清白（clean hand
    s ）之法理，有欠公允，同時亦與國民之法感情及倫理觀念
    不合，因而採消極破綻主義。倘該重大事由，夫妻雙方均須
    負責時，應比較衡量雙方之有責程度，僅責任較輕之一方得
    向責任較重之他方請求離婚，如有責程度相同時，雙方均得
    請求離婚始屬公允，是責任較重之一方應不得向責任較輕之
    他方請求離婚（最高法院94年台上2059判決要旨、95年度第
    5 次民事庭會議決議參照）。再按婚姻以夫妻終生之共同生
    活為目的，凡對家庭生活之美滿幸福，有所妨礙，足以破壞
    共同生活之重大事由，難以維持婚姻者，夫妻之一方即得依
    民法第1052條第 2項規定訴請離婚。至婚姻是否難以維持，
    應斟酌破壞夫妻共同生活之具體情事，是否客觀上達於動搖
    夫妻之共同生活，而喪失維持婚姻之意欲為斷，非以一方主
    觀之意識為依歸。查本件兩造分居迄今已半年乙情，業經證
    人吳曉萍證稱：「我目前在外工作，但我知道兩造已經有半
    年未住在一起了，我過年休假回家時就沒有見到父親了。父
    親說他在嘉義工作；媽媽並沒有不讓爸爸回家」等語無訛（
    見原審卷95年 8月24日言詞辯論筆錄），並為兩造所是認。
    另被上訴人因上訴人結交異性友人，屢屢與之爭執，並曾向
    臺灣臺東地方法院檢察署提出上訴人涉犯通姦罪嫌之刑事告
    訴，嗣經該署檢察官以證據不足為由，而對上訴人為不起訴
    處分，此有該署檢察官94年度偵字第1904號不起訴處分書乙
    份在卷可稽。徵諸兩造長期不睦，上訴人動輒有家庭暴力行
    為，如上所述；加以被上訴人懷疑上訴人外遇，雙方並已長
    期未共同生活等情，足見兩造之情感已然破裂。且兩造爭執
    劇烈，致情愛已失，無繼續共同生活之可能，堪認已達於倘
    處於同一境況，任何人均將喪失維持婚姻希望之程度。惟本
    件兩造無法繼續共同生活，乃起因於上訴人常有毆打、甚至
    持刀恐嚇被上訴人之舉，復於離去住所後破壞家中門鎖，卻
    反而不實指稱被上訴人更換門鎖、不讓其返家等情，俱已如
    前所述。足見兩造長期分居，無法繼續婚姻生活，乃可歸責
    於上訴人之情較多。是以，本件造成兩造婚姻有難以維持之
    重大事由，上訴人既應負有較大之責任，揆諸上開說明，上
    訴人即不得依民法第1052條第 2項但書之規定，請求判決兩
    造離婚。
六、綜上所述，本件上訴人主張被上訴人及其直系尊親屬對其構
    成不堪同居之虐待，與兩造間有難以維持婚姻之重大事由存
    在，請求判決離婚，均無足採；被上訴人之抗辯，則有理由
    。是則上訴人執此主張請求判決其與被上訴人離婚，自屬無
    理由，不應准許。原審為上訴人敗訴之判決，並無不合。上
    訴意旨仍執陳詞指摘原判決不當，求予廢棄改判，為無理由
    ，應予駁回。
七、本件事證已臻明確，兩造其餘主張、陳述及所提之證據暨攻
    擊防禦方法，核與本件判決之基礎不生影響，爰不一一詳予
    論述，併此敘明。
據上論結，本件上訴為無理由，應依民事訴訟法第449條第1項、
第78條，判決如主文。
中　　華　　民　　國　　96　　年　　1 　　月　　19　　日
                        審判長法  官  何方興
                              法  官  林鳳珠
                              法  官  林德盛
以上正本係照原本作成。
如不服本判決，應於收受送達後20日內向本院提出上訴書狀，其
未表明上訴理由者，應於提出上訴後20日內向本院補提理由書狀
(均須按他造當事人之人數附繕本)，上訴時應提出委任律師或具
有律師資格之人之委任狀；委任有律師資格者，另應附具律師及
格證書及釋明委任人與受任人有民事訴訟法第466條之一第1項但
書或第2項 (詳附註)所定關係之釋明文書影本。
                              書記官  劉妙娘
中　　華　　民　　國　　96　　年　　1 　　月　　19　　日
附註：
民事訴訟法第466條之1 (第1項、第2項)：
對於第二審判決上訴，上訴人應委任律師為訴訟代理人。但上訴
人或其法定代理人具有律師資格者，不在此限。
上訴人之配偶、三親等內之血親、二親等內之姻親，或上訴人為
法人、中央或地方機關時，其所屬專任人員具有律師資格並經法
院認為適當者，亦得為第三審訴訟代理人。
